臺灣高等法院臺中分院刑事判決
110年度上易字第716號
上  訴  人  臺灣臺中地方檢察署檢察官
上  訴  人  
即  被  告  陳清發
選任辯護人  劉旻翰律師
            洪家駿律師
            許立功律師
上列上訴人等因被告毀棄損壞等案件，不服臺灣臺中地方法院10
9年度易字第2917號中華民國110年5月26日第一審判決（起訴案
號：臺灣臺中地方檢察署109年度偵續字第97號），提起上訴，
本院判決如下：
    主  文
原判決撤銷。
陳清發犯損害債權罪，處有期徒刑陸月，如易科罰金，以新臺幣
壹仟元折算壹日。
    事  實
一、陳清發前因向張玉鑾借貸，而陸續簽發如附表一所示之本票
    作為擔保，嗣張玉鑾於民國108年4月23日持如附表一所示本
    票向臺灣臺中地方法院聲請本票裁定，經該法院於108年5月
    14日以108年度司票字第2726號民事裁定准許強制執行（下
    稱本票裁定），且該裁定已於同年月20日送達債務人陳清發
    （於同年月30日確定）。詎陳清發收受上開本票裁定後，明
    知張玉鑾已取得前揭執行名義，自己處於將受強制執行之際
    ，為使不知情友人賴○○之債權獲得優先受償，竟基於意圖損
    害張玉鑾債權之犯意，將其所有臺中市○區○○○○段○○○○○○○○○
    ○段○00地號土地及同段2481號建物（下稱本案房地），於10
    8年5月29日設定最高擔保債權新臺幣（下同）700萬元之抵
    押權予賴○○，使張玉鑾執有之本票普通債權，在民事強制執
    行程序中，因賴○○參與分配而得優先受償，致拍賣本案房地
    最低底價已不足清償優先債權及執行費用，而受有無法獲償
    之損害。
二、案經張玉鑾訴由臺灣臺中地方檢察署檢察官偵查起訴。　　
    理  由
一、證據能力部分
　㈠按現行刑事訴訟法為保障被告之反對詰問權，排除具有虛偽
    危險性之傳聞證據，以求實體真實之發見，於該法第159條
    第1項明定被告以外之人於審判外之言詞或書面陳述，除法
    律有規定者外，不得作為證據。而刑事訴訟法第159條之1至
    第159條之4有傳聞法則之例外規定，且被告以外之人於審判
    外之陳述，雖不符該4條之規定，而經當事人於審判程序同
    意作為證據，法院審酌該言詞陳述或書面陳述作成時之情況
    ，認為適當者，亦得為證據；當事人、代理人或辯護人於法
    院調查證據時，知有第159條第1項不得為證據之情形，而未
    於言詞辯論終結前聲明異議者，視為有前項之同意，刑事訴
    訟法第159條之5定有明文。本判決以下所引用被告以外之人
    於審判外之陳述，雖查無符合刑事訴訟法第159條之1至之4
    之情形，惟經檢察官、被告、辯護人於本院審理時對於證據
    能力均未聲明異議（見本院卷第321至328頁），本院審酌後
    認為該等證據均為法院事實認定之重要依據，作為本案之證
    據均屬適當，故依刑事訴訟法第159條之5規定，均具有證據
    能力。
　㈡另本院以下所引用之非供述證據，與本件事實具有自然關聯
    性，且核屬書證、物證性質，又查無事證足認有違背法定程
    式或經偽造、變造所取得等證據排除之情事，復經本院依刑
    事訴訟法第164條、第165條踐行物證、書證之調查程序，認
    具有證據能力。
二、認定犯罪事實所憑之證據及理由
　  訊據被告陳清發（以下簡稱被告）固坦承曾向告訴人張玉鑾
    （以下僅稱其名）借貸而簽發如附表一所示之本票作為擔保
    ，並於收受上開本票裁定後，將其所有之本案房地設定最高
    限額抵押權予賴○○等情，惟矢口否認有何損害債權之犯行，
    辯稱：我跟賴○○有長期的金錢往來，但屆時我無法還款，就
    把本案房地設定最高限額抵押權給賴○○，並無損害告訴人債
    權之犯意等語。辯護人則為被告辯護稱：被告與賴○○間確實
    有債權債務關係，被告係因賴○○屢次要求清償債務，方與賴
    ○○簽立借據並設定最高限額抵押權，且被告設定最高限額抵
    押權時，告訴人尚未聲請強制執行，顯與損害債權罪「將受
    強制執行之際」之要件不符；另被告處分財產時主觀上清楚
    認知與告訴人並無債權債務關係，縱被告稍有認知，然其並
    非法律專業人士，無從區辨民事債權平等原則與法定優先受
    償權之複雜法律觀念，被告並無推諉規避告訴人債權之不法
    意圖，難認該當「意圖損害債權人之債權」主觀要件等語（
    見本院卷第23至29、331頁）。經查：
　㈠被告前向張玉鑾借貸，而陸續簽發如附表一所示之本票作為
    擔保，張玉鑾於108年4月23日持如附表一所示本票向臺灣臺
    中地方法院聲請本票裁定，經該法院於108年5月14日以108
    年度司票字第2726號民事裁定准許強制執行。嗣被告於108
    年5月29日將其所有本案房地設定最高擔保債權700萬元之抵
    押權予賴○○等情，業據被告於原審審理時供述明確（見原審
    易字卷第61、255至256頁），核與張玉鑾於偵訊時（見109
    年度偵續字第97號卷《下稱偵續97卷》第78至80頁）；證人賴
    ○○（以下僅稱賴○○）於偵訊、原審審理時（見109年度偵字
    第9313卷《下稱偵9313卷》第41至42頁，偵續97卷第76至79頁
    ，原審易字卷第224至246頁）之證述相符，並有上開本票裁
    定及確定證明書、本案房地登記第一類謄本、本案房地之土
    地及建築改良物抵押權設定契約書、臺中市中山地政事務所
    108年5月29日他項權利證明書（見偵9313卷第13至17、19至
    25、57至59、61頁）等在卷可佐，此部分事實，堪已認定。
　㈡按刑法第356條之損害債權罪，以債務人於將受強制執行之際
    ，意圖損害債權人之債權，而毀壞、處分、隱匿其財產為構
    成要件。此之所謂「將受強制執行之際」，如債權人已取得
    強制執行法第4條各款所定之執行名義、或如業經受有確定
    之終局判決、或受有假執行宣示之判決，以及已經開始執行
    尚未終結以前均係「將受強制執行之際」（最高法院58年度
    臺上字第1812號判決、55年度臺非字第118號判決意旨參照
    ）；次按刑法第356條損害債權罪之成立，固以其損害行為
    在「將受強制執行之際」為要件，然所謂將受強制執行之際
    ，係指債權人對債務人「取得執行名義起，至強制執行程式
    完全終結前之期間」而言，亦即債權人業已取得執行名義，
    而隨時可以聲請執行之情形。是本罪之成立，固以債權人取
    得執行名義為前提要件，但不以債權人業已向法院聲請強制
    執行為限，於債權人取得執行名義後，債務人之財產即有受
    強制執行之可能，若債務人明知於此，仍基於損害債權之意
    圖將名下財產處分，即與該罪之構成要件相當。且於他人取
    得執行名義後，確有毀壞、處分或隱匿其財產之行為，損害
    債權罪即成立，縱使執行名義嗣經確定裁判廢棄、變更或撤
    銷，亦屬債務人得否就執行所生損害求償之問題，無從解免
    行為人於他人對之取得執行名義時，已然處於債務人地位而
    不得擅自處分財產之責任。換言之，損害債權罪之成立，並
    不以債權人之債權受有未獲清償之實質損害為要件，只要債
    權人取得之執行名義，處於隨時得聲請法院強制執行時起至
    強制執行程序終結前之期間，債務人基於損害債權人之意圖
    ，而有毀壞、處分或隱匿財產之行為，即足當之。經查：
　　⑴張玉鑾持被告簽發如附表一所示之本票向臺灣臺中地方法
      院聲請本票准予強制執行事件，經該法院於108年5月14日
      以108年度司票字第2726號民事裁定准予強制執行，並於1
      08年5月20日寄至被告位在臺中市○區○○路000○0號住所，
      由其受僱人收受而合法送達，且該裁定於108年5月30日確
      定等情，有張玉鑾之聲請狀及所附上開本票、民事裁定、
      民事裁定確定證明書、被告收受上開本票裁定之送達證書
      在卷可參（見原審108年度司票字第2726號卷第5至13、29
      至30、33、37頁），足認被告自108年5月20日收受上開本
      票裁定之時起，即已知悉處於「將受強制執行之際」。而
      被告仍將本案房地於108年5月29日設定最高限額抵押權予
      賴○○，堪認被告確有於將受強制執行之際，將其所有本案
      房地設定最高限額抵押權登記之處分行為甚明。
　　⑵又按損害債權罪不列「足以生債務人損害結果」為要件，
      而以「將受強制執行之際」為要件，其立法政策在於使債
      權人除民法第151條自助行為外，以此刑罰規定，保護公
      權力未及介入執行時之所有債權人債權；即對於將受強制
      執行債務人之總資產，應認係其全部債務之擔保；如已取
      得執行名義參與分配者，除具有優先受償權者外，債權人
      應就債務人可受執行之財產平均受償，並由法院依法分配
      (強制執行法第38條參照)；如債務人明知將受強制執行，
      且有財產可供執行，但未告知取得執行名義之債權人，即
      擅自處分財產償還特定債務，縱其所清償之債務確係存在
      ，厚此薄彼，有害於其餘債權人公平受償權益，仍不能阻
      卻其損害債權之意圖。查被告與賴○○雖有債權債務關係存
      在，然賴○○之債權本無優先受償權，自應與告訴人張玉鑾
      等普通債權人就被告之財產平均受償，然被告卻將本案房
      地設定最高限額抵押權予賴○○，經賴○○於張玉鑾聲請強制
      執行案件中行使上開抵押權參與分配，致拍賣本案房地最
      低底價已不足清償優先債權及執行費用而無拍賣實益（見
      原審108年度司執字第109862號卷第241至243、291至293
      頁），使張玉鑾之債權無法受償，自已損害告訴人張玉鑾
      之債權無疑。
　　⑶被告之辯護人雖另為被告辯護稱：被告處分財產時主觀上
      清楚認知與張玉鑾並無債權債務關係，縱被告稍有認知，
      然其並非法律專業人士，無從區辨民事債權平等原則與法
      定優先受償權之複雜法律觀念，被告並無推諉規避張玉鑾
      債權之不法意圖，難認該當「意圖損害債權人之債權」主
      觀要件等語。惟被告於原審審理時已供認：附表一之本票
      都是我開立給張玉鑾的，我是跟張玉鑾借錢才開立這些本
      票等語（見原審易字卷第61、255頁），且倘被告主觀上
      認為與張玉鑾並無債權債務關係存在，則於108年5月20日
      收受上開本票裁定時，自當立即提出抗告或提起確認債權
      不存在等訴訟，以維護其權益，然被告捨此不為，益徵被
      告主觀上亦承認與張玉鑾間確有因借貸而簽立附表一所示
      本票之債權債務關係甚明。又被告行為時為50幾歲之中年
      人，依其年齡、智識及社會經驗，對於抵押權具有優先受
      償之擔保，應知之甚詳，且被告於102年7月1日即將本案
      房地設定最高限額抵押權予有限責任臺中市第二信用合作
      社，有本案房地之登記謄本在卷可查（見偵9313卷第19至
      25頁），則其對於將本案房地設定最高限額抵押權予賴○○
      將使賴○○就本案房地取得優先受償權，而損害張玉鑾之債
      權，應有所認識，益徵被告確有損害張玉鑾債權之意圖甚
      明。
　㈣綜上所述，本案事證明確，被告上開犯行洵堪認定，應予依
    法論科。　　
三、論罪及法律適用之說明
　㈠查被告行為後，刑法第356條雖於108年12月25日經修正公布
    ，並於同年月27日施行，然審酌本案適用該條之構成要件及
    刑度均無變動，修正內容僅針對併科罰金文字上有所修正，
    且併科罰金之金額實質上亦未變動，應認本件並無法律變更
    而需新舊法比較問題，應逕行適用裁判時之現行法，合先敘
    明。
　㈡核被告所為，係犯刑法第356條之損害債權罪。
四、撤銷改判及量刑之說明
　㈠原審認被告上開犯行事證明確，予以論罪科刑，固非無見。
    惟原審認被告明知與賴○○間並無消費借貸關係存在，竟與賴
    ○○共同基於意圖損害張玉鑾債權及使公務員登載不實之犯意
    聯絡，向臺中市中山地政事務所就本案房地設定最高限額抵
    押權予賴○○，另涉犯刑法第214條之使公務員登載不實罪，
    並與賴○○共犯刑法第356條之損害債權罪。然：
　　⑴依賴○○於偵訊及原審審理時證稱：被告於100年間起陸續向
      我借錢，一開始多是借1、2萬元，甚至5萬元，有借有還
      ，但101年以後借大筆的款項，我就叫被告寫本票給我，
      並約定利息，借給被告的錢大部分都是從我新光銀行帳戶
      提領現金交給被告，資金來源有些是互助會、有些是我保
      險，但本票二年到期後被告並沒有實際還，我就要被告來
      換本票，後來我聽到被告週轉不靈，就要求被告寫借據及
      設定抵押權給我保障，直到108年5月間，依被告開給我的
      本票12張本金加利息約678萬元左右，附表二編號1、2、4
      、6、8、10、12是本金加利息，而附表二編號3、5、7、9
      、11是利息，另外還有1筆106年借給被告的8萬多元，所
      以被告總共欠我680幾萬元，所以借據金額才寫680萬元，
      並設定最高限額抵押權700萬元等語（見偵9313卷第41頁
      ，偵續97卷第76至79頁，原審卷第224至246頁），並有被
      告簽立之借據及如附表二所示本票影本為證（見偵9313卷
      45至51、63、65頁），復經賴○○於本院審理時具狀陳明其
      與被告間之債務往來情形及檢附相關存摺影本、取款憑條
      、支票影本為憑（本院卷第101至169、235至267頁），佐
      以賴○○確有於105年6月29日匯款99萬5000元予被告（見本
      院卷第197、199頁），則被告辯稱其與賴○○間確有債權債
      務關係存在，尚非全屬無稽。
　　⑵雖賴○○於偵訊、原審審理時就其與被告間之債權金額前後
      證述尚非一致，然衡以賴○○與被告係認識多年之好友，且
      借貸存續相當長之時間，其等僅以本票作為債權之憑據，
      而未另以書面詳細記載每次借貸往來之情形，尚難謂即與
      常情有悖，自難以賴○○無法明確說明最初借貸之金額及利
      息之計算，遽認賴○○上開證述俱無足採。此外，復無其他
      積極證據證明被告與賴○○間並無債權債務關係，自應採為
      對被告有利之認定。
　　⑶而按最高限額抵押權係在一定金額限度內，擔保現在已發
      生或將來可能發生之特定債權，且不以受擔保之債權於設
      定時已存在為必要，是以，尚不得以雙方於設定最高限額
      抵押權時，無債權債務關係之存在或債權未達設定之最高
      限額，即推論該最高限額抵押權之設定顯屬虛偽。是被告
      與賴○○間既存有債權債務關係，被告向臺中市中山地政事
      務所就本案房地設定最高限額抵押權予賴○○，以擔保賴○○
      之債權，尚難謂有何虛偽不實之情形，是被告本件所為自
      無該當刑法第214條使公務員登載不實罪。
　　⑷又依賴○○於偵訊及原審審理時證稱：我是聽到風聲說被告
      外面欠錢不還，所以才要求被告寫借據及設定抵押權給我
      保障，我之前並不認識張玉鑾等語（見偵9313卷第41至42
      頁，原審卷第245頁），足見證人賴○○當時僅知悉被告尚
      有積欠其他債務，出於保障自身債權之目的而要求被告將
      本案房地設定上開最高限額抵押權而已，復無證據證明賴
      ○○要求被告將本案房地設定最高限額抵押權時，已知悉張
      玉鑾對被告取得上開本票裁定之執行名義，自難逕認賴○○
      就被告上開損害債權犯行具有犯意聯絡及行為分擔。　　
　　⑸被告上訴否認損害債權犯行雖無理由（詳如前述），然原
      審判決既有上開違誤之處，自應由本院撤銷改判。
  ㈡爰審酌被告明知張玉鑾已取得執行名義，自己處於將受強制
    執行之際，竟為使友人賴○○之債權獲得優先受償，而將其所
    有之本案房地設定最高限額抵押權予賴○○，使張玉鑾之本票
    普通債權無法受償而受有損害，實有不該，兼衡被告犯罪之
    動機、目的、手段、始終否認犯行，迄未能與張玉鑾達成和
    解之犯後態度，自陳高中肄業、從事廣告工作、尚有身心障
    礙子女需撫養（見本院卷第331頁）等一切情狀，量處如主
    文第2項所示之刑，並諭知易科罰金之折算標準。又原判決
    係因適用法律不當而由本院撤銷改判，且檢察官亦以原審量
    刑過輕為由提起上訴，是依刑事訴訟法第370條第1項但書規
    定，並無同條項前段禁止不利益變更原則之適用，本院仍得
    諭知較重原審判決之刑，附此敘明。
據上論斷，應依刑事訴訟法第369條第1項前段、第364條、第299
條第1項前段，刑法第356條、第41條第1項前段，刑法施行法第1
條之1第1項，判決如主文。
本案經檢察官黃秋婷提起公訴，檢察官蔣得龍提起上訴，檢察官
林弘政到庭執行職務。
中　　華　　民　　國　　111 　年　　2 　　月　　15　　日
            刑事第七庭   審判長法　官  梁  堯  銘
                               法　官  王  鏗  普
                               法　官  羅  國  鴻
以上正本證明與原本無異。
不得上訴。 
                               書記官  吳  姁  穗 

中　　華　　民　　國　　111 　年　　2 　　月　　15　　日
【論罪科刑法條】
中華民國刑法第356條
債務人於將受強制執行之際，意圖損害債權人之債權，而毀壞、
處分或隱匿其財產者，處2年以下有期徒刑、拘役或1萬5千元以
下罰金。
【附表一】
編號 發票日 面額（新臺幣） 到期日 票號 1 106年9月8日 400萬元 108年4月12日 TH0000000 2 107年2月2日 5萬7000元 108年2月30日 TH0000000 3 107年2月2日 5萬7000元 108年3月30日 TH0000000 4 107年2月2日 15萬2000元 （起訴書誤載為5萬2000元） 108年1月12日 TH0000000 5 107年2月2日 70萬元 108年1月18日 TH0000000 

【附表二】
編號 發票日 面額（新臺幣） 到期日 票號 1 106年1月6日 172萬8000元 108年2月20日 TH0000000 2 106年7月28日 183萬6000元 108年9月28日 TH0000000 3 106年9月13日 2萬4000元 107年10月1日 TH0000000 4 106年9月13日 32萬4000元 108年11月1日 TH0000000 5 107年1月21日 2萬4000元 108年2月20日 TH0000000 6 107年1月21日 32萬4000元 109年3月20日 TH0000000 7 107年3月13日 3萬5000元 108年4月11日 TH0000000 8 107年3月13日 53萬5000元 109年5月11日 TH0000000 9 107年5月8日 2萬1000元 108年6月5日 TH0000000 10 107年5月8日 32萬1000元 109年7月5日 TH0000000 11 107年8月22日 9萬8000元 108年6月5日 TH0000000 12 107年8月22日 149萬8000元 109年10月30日 TH0000000